臺灣高等法院臺中分院民事判決
110年度上字第264號
上  訴  人  林德洪  

            林天輝  
上  二  人
訴訟代理人  柳正村律師
被 上訴 人  張劉秋香
            張哲愷  
上  二  人
訴訟代理人  許英傑律師
            張瑋玲律師

上列當事人間請求損害賠償事件，上訴人對於民國110年4月20日
臺灣臺中地方法院109年度訴字第3257號第一審判決提起上訴，
本院於111年1月5日言詞辯論終結，判決如下：
    主  文
一、原判決關於命上訴人給付被上訴人逾新臺幣168萬9,268元本
    息部分，及該部分假執行之宣告，暨除確定部分外訴訟費用
    之裁判均廢棄。
二、上開廢棄部分，被上訴人在第一審之訴及假執行之聲請均駁
    回。
三、上訴人其餘上訴駁回。
四、第一(除確定部分外)、二審訴訟費用，由上訴人負擔95%，
    餘由被上訴人負擔。 
    事實及理由
一、被上訴人主張：
    上訴人前以其等為坐落臺中市○○區○○段000地號土地(下稱系
    爭土地)共有人，而訴請被上訴人拆屋還地【案號：臺灣臺
    中地方法院（下稱臺中地院)102年度重訴字第291號(此字號
    判決下稱291號判決)、本院103年度重上字第162號、最高法
    院105年度台上字第2134號、本院106年度重上更㈠字第5號(
    此字號判決下稱5號判決)、最高法院108年度台上字第809號
    、本院108年度重上更㈡字第36號(此字號判決下稱36號判決)
    、最高法院109年度台上字第1883號(此字號裁定下稱1883號
    裁定)，下稱前案】，業經法院裁判上訴人敗訴確定。被上
    訴人因291號判決宣告假執行，為免受假執行，遂於民國103
    年10月24日提存擔保金新臺幣(下同)625萬2,920元(提存案
    號：臺中地院103年度存字第2498號，下稱系爭擔保金)。嗣
    經本院36號判決將臺中地院291號判決廢棄，而駁回上訴人
    前案訴訟及假執行之聲請，復經最高法院以1883號裁定駁回
    上訴人之上訴，業已確定。291號判決自36號判決宣示時起
    失其效力，則上訴人自應賠償系爭擔保金於提存期間按法定
    利率計算之利息差額損害。爰依民事訴訟法第395條第2項規
    定，請求上訴人應給付被上訴人178萬6,368元(計算式詳如
    編號2欄所示)，及自109年9月26日(即起訴狀繕本送達最後
    一位上訴人之翌日)起至清償日止，按年息5%計算之利息(下
    稱178萬6,368元本息)。又被上訴人之被繼承人張○○、張○○
    ，及張劉秋香自42年起迄111年12月底止，均按期給付或提
    存租金，上訴人並無租金債權可供抵銷等語【被上訴人於原
    審起訴請求上訴人應給付181萬7,752元本息，經原審判命上
    訴人應給付178萬6,368元本息；上訴人就其敗訴部分聲明不
    服，全部提起上訴；被上訴人就其敗訴部分未聲明不服，而
    未繫屬於本院，已告確定，下不贅敘】。
二、上訴人則以：
　　前案為拆屋還地訴訟，最終未拆除房屋，不生金錢損害賠償
    問題。被上訴人為避免房屋遭拆除而提存系爭擔保金，已領
    取提存利息，未受有利息之損害，不得再依民法第213條第2
    項規定請求加給利息。再者，系爭土地坐落區段生活機能頗
    佳，上訴人自得依土地法第97條規定，依申報地價10%計算
    租額，請求被上訴人各給付租金29萬4,927元、147萬,460元
    (詳如上證四所示)。惟被上訴人從未給付租金予上訴人，且
    張劉秋香未將各共有人應得租金分別提存，不生清償效力。
    是上訴人縱應賠償利息差額，自得以被上訴人負欠租金抵銷
    之，且依民法第233條第2項規定，被上訴人不得請求給付遲
    延利息。況被上訴人長期占用系爭土地，未付租金，且其等
    房屋未因假執行而拆除，歷年稅金均由土地所有人繳納，則
    被上訴人提起本件訴訟，有違誠信原則等語，資為抗辯。
三、經原審為上訴人一部敗訴、一部勝訴之判決，上訴人就其等
    敗訴部分提起上訴；兩造之聲明為：
  ㈠上訴人之上訴聲明：
  ⒈原判決不利於上訴人部分廢棄。
  ⒉上開廢棄部分，被上訴人在第一審之訴及假執行之聲請均駁
    回。
  ㈡被上訴人之答辯聲明：
    上訴駁回。
四、兩造不爭執事項(部分用語及編排順序依卷證文義略作調整)
    ：
  ㈠系爭土地係上訴人與訴外人林○○、林○○、林○○、林○
    ○、林○○、林○○(下稱林○○等6人)共有(見本院卷第14
    7-149頁)。上訴人前本於共有人物上請求權，提起前案拆屋
    還地訴訟【歷審案號：臺中地院102年度重訴字第291號、本
    院103年度重上字第162號、最高法院105年度台上字第2134
    號、本院106年度重上更㈠字第5號、最高法院108年度台上
    字第809號、本院108年度重上更㈡字第36號、最高法院109
    年度台上字第1883號】，業經法院裁判上訴人敗訴確定(見
    原審卷第23-83頁)。
  ㈡被上訴人因291號判決宣告假執行，為免受假執行，遂於103
    年10月24日提存系爭擔保金(金額625萬2,920元，提存案號
    ：臺中地院103年度存字第2498號，見原審卷第21頁；被上
    訴人已於109年9月25日取回系爭擔保金，案號：臺中地院10
    9年度取字第1578號，見原審卷第129頁)。
  ㈢上訴人於109年8月26日委託柳正村律師寄送(109)律字第080
    1號律師函予被上訴人，催告被上訴人於文到21日内就其等
    提存擔保金209萬元(案號：臺中地院103年度存字第1659號)
    行使權利，被上訴人已於109年8月27日收受此函(見原審卷
    第85頁)。
  ㈣被上訴人先後於109年9月1日以台北長春路郵局存證號碼106
    0號存證信函、109年9月20日以台北長春路郵局存證號碼125
    2號存證信函、109年9月23日以臺中英才郵局存證號碼1525
    號存證信函(以下分稱1060、1252、1525號函)，分別催告上
    訴人與林○○等6人收取系爭土地租金，並登報為公示送達
    (見原審卷第139-182、201-207頁)。
  ㈤被上訴人於109年11月5日為上訴人與林○○等6人提存租金2
    萬0,560元（提存案號：臺中地院109年度存字第2062號，見
    原審卷第183頁)。
  ㈥最高法院1883號裁定已於109年8月20日送達被上訴人(見原
    審卷第214-221頁)。
五、兩造爭執事項(部分用語及編排順序依卷證文義略作調整)：
  ㈠系爭擔保金之供擔保原因，是否因本院36號判決(宣示)而消
    滅？被上訴人自36號判決宣示時起可否取回系爭擔保金？
  ㈡被上訴人依民事訴訟法第395條第2項規定，請求上訴人應給
    付178萬6,368元本息，是否有據？
  ㈢前項如有依據者，上訴人以被上訴人負欠系爭土地租金為抵
    銷，是否有據？
六、本院之判斷：
  ㈠關於供擔保原因是否消滅及可否取回系爭擔保金部分：
　⒈按依民事訴訟法第395條第1項規定「假執行之宣告，因就本
    案判決或該宣告有廢棄或變更之判決，自該判決宣示時起，
    於其廢棄或變更之範圍內，失其效力」，其立法理由亦謂：
    「假執行因諭知撤銷本案判決，或其假執行宣示之判決，而
    即失其效力，不必待其判決確定」。又如本案判決，已經第
    三審法院廢棄發回更審，則原第二審法院准予假執行之宣告
    ，因無所附麗，於廢棄之範圍內已失其效力。原第一審原告
    既不得再依已被廢棄之原判決聲請假執行，因而原第一審被
    告為免假執行而供擔保所提存之物，應認其應供擔保之原因
    已消滅(最高法院70年度台抗字第316號裁定、74年度第4次
    民事庭會議決議參照)。上開決議，雖以第三審廢棄第二審
    本案判決為例，在第二審廢棄第一審本案判決或假執行之宣
    告者，本於同一法理，亦應為同一之解釋。經查：
　⑴臺中地院291號判決既經本院36號判決廢棄，則291號判決宣
    示假執行，自36號判決於109年4月29日宣示時起(見原審卷
    第79頁)，即失其效力。準此，可知被上訴人為免假執行而
    供擔保所提存之系爭擔保金，其應供擔保之原因已消滅。
　⑵從而，被上訴人主張系爭擔保金之供擔保原因，因36號判決(
    宣示)而消滅，即有憑據，應可採認。上訴人反此抗辯，自
    非可採。
　⒉次按因免為假執行而預供擔保或將請求標的物提存，其假執
    行之宣告全部失其效力者，得聲請該管法院提存所返還提存
    物，亦為96年12月12日修正公布之提存法第18條第1項第2款
    所明定。是因假執行宣告而預供擔保者，於假執行宣告失其
    效力時，得依此規定，逕向提存所聲請返還提存物，無再依
    民事訴訟法第104條規定，由法院裁定命返還之必要(最高法
    院104年度第5次民事庭會議決議參照)。經查：
　⑴291號判決宣告假執行既因36號判決宣示時起失其效力，則被
    上訴人自36號判決宣示日即109年4月29日，即可取回系爭擔
    保金。
　⑵從而，被上訴人援引原判決認定自其等收受1883號裁定之翌
    日即109年8月21日，及上訴人辯稱自被上訴人於收受本院5
    號判決時即106年5月5日，即可取回系爭擔保金，應無依據
    ，俱難採認。
  ㈡關於178萬6,368元本息請求部分：
  ⒈按法院廢棄或變更宣告假執行之本案判決者，應依被告之聲
　　明，將其因假執行或因免假執行所為給付及所受損害，於判
　　決內命原告返還及賠償，被告未聲明者，應告以得為聲明，
　　民事訴訟法第395條第2項定有明文。而該條第2項係在程序
　　法中所為特別規定，該條項立法目的闡明不問有無故意或過
　　失，對於因假執行或因免假執行所給付之物，須負返還及損
　　害賠償之義務，故該項規定實兼具實體法之性質，為訴訟法
　　上規定之實體法上特種請求權。至於當事人於訴訟中，固得
　　據以請求，即於判決確定後，另行起訴請求，亦無不可(最
　　高法院73年台上字第59號判決先例參照)。經查：
　⑴291號判決宣告假執行既經36號判決廢棄確定，則被上訴人
　　請求上訴人賠償其等因免假執行而提存系爭擔保金所受損害
　　，即無法使用系爭擔保金之損害，自屬有據。
　⑵系爭土地為上訴人與林○○等6人共有，並非被上訴人共有(
　　見兩造不爭執事項第㈠項)，則其地價稅依法應由上訴人與
　　林○○等6人繳納，被上訴人顯無繳納義務，自不待言。又
　　被上訴人之被繼承人張○○、張○○，及張劉秋香自42年迄
　　今均按期繳納租金，業據其等提出存證信函及繳租單據影本
　　為證(見本院卷第157-213頁)。是上訴人以被上訴人長期使
　　用系爭土地，而未負擔稅金與繳納租金，及其上房屋未因假
　　執行而拆除，據以抗辯被上訴人未因提存系爭擔保金受有損
　　害，及提起本件訴訟違反誠信原則云云，俱難採認。
　⒉次按民事訴訟法第395條第2項規定，為法律所定損害賠償之
    債發生之原因。被告請求返還免假執行之擔保金，與請求給
　　付金錢以回復原狀之情形無異，應認被告依該條規定請求賠
　　償損害時，非不得類推適用民法第213條第2項規定，請求加
　　給自提存擔保金之日起，依同法第203條之法定利率計算之
　　利息，以回復其損害發生前之原狀。此項利息，與提存法第
　　12條第1項所規定，提存金應給付利息，以實收之利息照付
　　者，並非完全相同，倘後者之利息低於前者之利息，權利人
　　尚非不得請求賠償其差額（最高法院102年度台上字第1312
　　號判決參照)。至民事訴訟法第395條第2項規定之債既屬法
    定損害賠償性質，其本質應非利息，自無民法第233條第2項
    「無須支付遲延利息」規定之適用。經查：
　⑴被上訴人自103年10月24日起提存系爭擔保金，截至109年9
　　月25日取回之，僅領取提存利息3萬5,963元(計算式：17,98
　　2＋17,981＝35,963；見原審卷第129-135頁)，顯然低於民
　　法第203條規定之法定利率年息5%計算之利息，堪認被上訴
　　人主張因此受有利息差額之損害，應有憑據。上訴人抗辯被
　　上訴人已領取提存利息，並無損害云云，則無可採。
  ⑵至被上訴人可請求賠償利息差額之期間，自103年10月24日提
    存時起至36號判決宣示日即109年4月29日止，合計5年又189
    天。被上訴人原主張算至實際領回日即109年9月25日止，或
    嗣後援引原判決認定算至被上訴人收受1883號裁定之翌日即
    109年8月21日，均無憑據，自難採認。
　⑶茲核算被上訴人提存系爭擔保金期間之損害金額為172萬5,12
    1元(計算式：6,252,920×0.05×(5＋189/365)≒1,725,121，小
    數點以下4捨5入)，再扣除被上訴人各自領取提存利息1萬7,
    982元、1萬7,981元，並加計被上訴人因此支出匯款手續費5
    0元、支票手續費60元(見原審卷第137、229-230頁)，遂算
    出損害金額為168萬9,268元（計算式：1,725,121－17,982－1
    7,981＋50＋60＝1,689,268)。
  ⒊綜上，被上訴人依民事訴訟法第395條第2項規定，請求上訴
    人賠償168萬9,268元，及自109年9月26日起至清償日止，按
    年息5%計算之利息部分，即有憑據。至上訴人援引其他非最
    高法院(一審法院)不同見解，作為免賠依據或賠償標準，本
    院當無受其拘束之理。
  ㈢關於租金抵銷抗辯部分：    
  ⒈按債務之抵銷應以二人互負債務，而其給付種類相同，並均
    屆清償期為其要件，此觀民法第334條第1項前段自明。準此
    規定，可知債務之抵銷，以雙方當事人互負債務為必須具備
    之要件，若一方並未對他方負有債務，則根本上即無抵銷之
    可言。經查：
　⑴上訴人、林○○等6人與被上訴人就系爭土地有不定期租賃關係
    ，且歷年來承租人張○○、張○○、張劉秋香自42年起至101年1
    2月(預付至103年12月)止，均按期郵寄租金票據予系爭土地
    出租代表人(管理人)林○○、林○○父子，林○○亦曾稱負責系爭
    土地地租事務，經其他共有人同意出租，租金高低要由親戚
    (應指系爭土地共有人)協議決定，且收到租金後分給其他兄
    弟(應指當時系爭土地共有人)，為確定之36號判決所肯認之
    事實(見原審卷第73-77頁，及前案一審卷第21-31、32-51頁
    )，亦據被上訴人提出相符之存證信函及支付租金票據影本
    附卷佐參(見本院卷第163-213頁)。
　⑵上訴人雖辯稱其等於36號判決宣示後始知有出租情事，且林○
    ○已於96年9月30日死亡，被上訴人給付97-99年租金票據，
    其上記載受款人為林○○無法兌領，而不生清償效力云云。惟
    系爭土地既由系爭土地原共有人林○○、林○○父子自42年起代
    表全體共有人出租予張○○，上訴人抗辯收受36號判決前不知
    出租詳情，顯然悖於常情，應屬事後推卸之詞，不足採信。
    是被上訴人主張97-99年租金票據縱因林○○死亡而無法兌領
    ，則其等就此部分租金請求，抗辯已罹於民法第126條5年短
    期時效而消滅，亦有憑據，應可採認。
　⑶被上訴人主張前案判決確定後，其等先後郵寄1060、1252、1
    525號函，分別催告上訴人及林○○等6人領取租金，並登報為
    公示送達，均未獲置理(見兩造不爭執事項第㈣項)。依此，
    被上訴人主張上訴人有受領遲延情事，即無不合(民法第234
    條參照)。
  ⑷被上訴人遂於109年11月5日將8年租金2萬0,560元(104年1月1
    日起至111年12月31日；每2年租額5,145元，存證信函與提
    存書均誤載為：自103年1月1日起至110年12月31日止)全數
    提存(見兩造不爭執事項第㈤項)，且其中固短少20元【計算
    式：(5,145÷2×8)－20,560＝20】，惟據被上訴人就此20元請
    求部分，援引民法第126條5年短期時效規定，抗辯已罹於時
    效而消滅(見本院卷第272頁)，亦有憑據，自堪採認。準此
    各情，被上訴人已依債之本旨為清償提存，自生清償之效力
    (民法第309條第1項、第326條參照)。至上訴人雖辯稱系爭
    土地為全體共有人分別共有，張劉秋香以單一提存案號提存
    全部租金，不生清償效力云云。惟按數人按其應有部分，共
    享有一債權，其效力應準用分別共有規定(民法第831條參照
    )，即各共有人惟得請求債務人向全體共有人為給付，而債
    務人亦僅得對共有人全體為給付。是以，系爭土地租金債權
    既屬上訴人與林○○等6人共有，且張劉秋香為張哲愷之母(見
    本院卷第163頁)，則張劉秋香所為前述提存，除為自己利益
    外，無論本於張哲愷之代理人或使用人(民法第224條參照)
    ，或本於利害關係人第三人清償(民法第312條參照)，應符
    合債之本旨所為清償。上訴人猶執前詞，抗辯不生清償提存
    之效力，要難憑採。
  ⑸上訴人另抗辯原租額過低，並援引土地法第97條規定調整租
    額(林德洪可收取年租金1萬6,694元-1萬7,706元、林天輝可
    收取年租金8,347元至8,853元，見本院卷第151頁)。惟按不
    定期限之不動產租賃，因其價值之昇降，當事人固得依民法
    第442條規定增減租金，惟必須聲請法院為之，換言之，欲
    增減其租金之當事人，應訴求法院為增減租金之形成判決而
    後可，非謂當事人逕向相對人為增減之意思表示，即生增減
    租金之效力。如非經法院為形成判決者，其租金自仍按原約
    定而為給付。又調整租金之訴，多數出租人共同將其共有之
    土地，出租他人而訴求調整租金，其訴訟標的之法律關係，
    對於全體出租人自屬必須合一確定(最高法院47年台上字第1
    152號、60年台上字第385號判決先例，及69年度台上字第29
    01號、71年度台上字第5079號判決參照)。是上訴人始終未
    能舉證其等與林○○等6人已取得法院為增減租金之形成判決
    ，則被上訴人仍依原租額給付，自無不合。
　⒉從而，被上訴人既未積欠上訴人租金，則上訴人所為租金抵
    銷之抗辯，應無依據，要難准許。
七、綜上所述，被上訴人依民事訴訟法第395條第2項規定，請求
    上訴人應給付168萬9,268元，及自109年9月26日起至清償日
    止，按年息5%計算之利息部分，為有理由，應予准許；逾此
    部分之請求，為無理由，不應准許。從而原審就超過上開應
    准許部分，為上訴人敗訴之判決，自有未洽，上訴意旨指摘
    原判決此部分不當，求予廢棄改判，為有理由，爰由本院廢
    棄改判如主文第二項所示。至於上開應准許部分，原審為上
    訴人敗訴之判決，並無不合。上訴人仍執陳詞，指摘原判決
    此部分不當，求予廢棄改判，為無理由，應駁回其上訴。　
八、本件事證已臻明確，兩造其餘之攻擊或防禦方法及所用之證
    據，經本院斟酌後，認為均不足以影響本判決之結果，爰不
    逐一論列，附此敘明。
九、據上論結，本件上訴為一部有理由、一部無理由，依民事訴
    訟法第450條、第449條第1項、第78條、第79條、第85條第1
    項前段，判決如主文。
中　　華　　民　　國　　111 　年　　1 　　月　　26　　日
    　　      民事第二庭  審判長 法　官  楊 國 精
　　　　　　　　　　　　         法　官  陳 得 利
      　　　　　　　　　　       法  官  陳 正 禧       
正本係照原本作成。             
如不服本判決，應於收受送達後二十日內向本院提出上訴書狀，
其未表明上訴理由者，應於提出上訴後二十日內向本院補提理由
書狀（均須按他造當事人之人數附繕本）。因疫情而遲誤不變期
間，得向法院聲請回復原狀。
上訴時應提出委任律師或具有律師資格之人之委任狀。委任有律
師資格者，另應附具律師資格證書及釋明委任人與受任人有民事
訴訟法第四百六十六條之一第一項但書或第二項所定關係之釋明
文書影本。如委任律師提起上訴者，應一併繳納上訴裁判費。

                                 書記官  陳 三 軫   
　　　　　　　　　　　　　　　　　
中　　華　　民　　國　　111 　年　　1 　　月　　26　　日



　　　　　　　　　　　　　　　　　　　　　　　　　　　　
附表(金額：新臺幣元)       編號  損害期間  ⑴損害日數 ⑵損害金額   計算式 備註   １ 被上訴人 原主張 自民國103年10月24日(提存日)起至109年9月25日(取回日)止 ⑴5年又339日 ⑵181萬7,752元  ⑴6,252,920×0.05×   (5＋339/365)≒   1,853,605 ⑵1,853,605－17,9   82－17,981＝1,8   17,752 -----  ２ 原審認定(被上訴人上訴後主張) 自103年10月24日起至109年8月21日(收受1883號裁定之翌日)止 ⑴5年又303日 ⑵178萬6,368元  ⑴6,252,920×0.05×   (5+69/365+234/3   66)≒1,822,221 ⑵1,822,221－17,9   82－17,981＋50   ＋60＝1,786,368 張劉秋香、張哲愷各領取提存利息1萬7,982元、1萬7,981元；惟已支出匯款手續費50元、支票手續費60元  ３ 本院認定  自103年10月24日起至109年4月29日(36號判決宣示日)止 ⑴5年又189日 ⑵168萬9,268元  ⑴6,252,920×0.05×   (5＋189/365)≒   1,725,121 ⑵1,725,121－17,982－17,981＋50＋60＝1,689,268 同上